最高法院民事判決　　　　　　　　　　　　　　　九十一年度台上字第一三八一號
　　上　訴　人　甲○○
　　被 上訴 人　富山瀝青工業有限公司
　　法定代理人　林世川
右當事人間請求土地所有權移轉登記事件，上訴人對於中華民國八十八年七月十三日
台灣高等法院台南分院第二審判決（八十六年度上字第五一九號），提起上訴，本院
判決如左：
    主  文
原判決廢棄，發回台灣高等法院台南分院。
    理  由
本件被上訴人主張：伊於民國七十一年十二月二十日將所有坐落台南縣新市鄉○○段
一０００之三地號土地應有部分四分之三（下稱系爭土地）及其他工廠設備、土地，
以價金新台幣（下同）五百七十萬元出售與上訴人及訴外人劉李秀花，雙方並訂有不
動產、動產買賣契約書（下稱系爭買賣契約書）。關於上開五百七十萬元價金之給付
，依系爭買賣契約書第四條之約定，上訴人應於合約成立日一次全部結清，惟其非但
未依約履行，反乘伊之法定代理人林世川遭法院通緝無法出庭答辯之機會，訴請台灣
台南地方法院以七十六年度訴字第一０六三號（下稱第一０六三號）判決伊應移轉系
爭土地所有權登記予上訴人確定在案，嗣經伊函催上訴人給付該價金，又未獲置理，
伊乃以起訴狀繕本之送達為系爭買賣契約解除之意思表示，而依契約解除後之回復原
狀法律關係，上訴人自應返還受領之系爭土地等情，爰求為命上訴人移轉系爭土地所
有權登記予伊之判決。
上訴人則以：系爭買賣價金五百七十萬元，雙方約定以被上訴人積欠伊八百七十萬元
債務中之五百七十萬元與之抵銷，且系爭買賣契約書中亦載明價金於合約成立日一次
全部結清，伊已無庸給付任何價金，被上訴人自不得以伊未給付價金而解除系爭買賣
契約，並進而請求伊移轉系爭土地所有權登記予被上訴人等語，資為抗辯。
原審維持第一審所為上訴人敗訴判決，駁回其上訴，係以：被上訴人固於七十一年十
二月三十日辦理公司解散登記，惟迄今仍未完成清算程序，其自仍有當事人能力。又
本件與第一０六三號請求土地所有權移轉登記事件之訴訟標的，並非同一，亦不在民
事訴訟法第二百五十三條禁止重行起訴之列。經查被上訴人主張伊於七十一年十二月
二十日，將系爭土地及其他工廠設備、土地，以價金五百七十萬元出售與上訴人及訴
外人劉李秀花，雙方並訂有系爭買賣契約書，約定價金於合約成立日一次全部結清，
嗣上訴人訴請第一０六三號判決被上訴人應將系爭土地所有權移轉登記予上訴人確定
在案，堪信為真實。雖被上訴人主張上訴人迄未給付系爭買賣價金一節，上訴人以前
揭情詞置辯，並提出本票、收據及律師函等件，暨舉人證林榮禎為證，但為被上訴人
所否認，且上訴人所辯核與證人即同為系爭買賣契約買受人劉李秀花所證不符，況上
訴人衡情亦無以被上訴人積欠其之債務與系爭買賣價金全部抵銷，而不要求劉李秀花
給付價金，甚至不虞承受巨額損失之風險，仍列劉李秀花為買受人聲請法院認證之理
，以及被上訴人果有收到系爭買賣價金，其出具收據之收執者亦應列上訴人及劉李秀
花二人，豈有僅載上訴人之情況。又上訴人所提之前揭本票及收據上之被上訴人及其
法定代理人林世川印文，經憲兵學校鑑定結果，認定與被上訴人登記之印鑑、公證卷
上之被上訴人印文、被上訴人留存於華南商業銀行之活期存款印鑑、支票存款印鑑及
被上訴人簽發之支票上印文，均不相同，且上訴人亦無法提出其他確切之證據以實其
說，自不能為其有利之認定。至林世川在上訴人被訴偽造文書案件偵查中承認本票及
收據上之私章為其所有，已為林世川所否認，且陳明筆錄記載有誤，參以被上訴人之
告訴狀明確指出收據係偽造者一情，筆錄應係誤載抑或出於林世川誤解所致。而證人
林榮禎所稱讓與上訴人之債權，不論金額或時間均與系爭買賣契約所載之金額或時間
不符，並不能執為被上訴人有積欠上訴人債務之認定依據。且被上訴人於七十一年十
月已委任律師清理債務，若上訴人對被上訴人確有上開本票債權存在，以其夫係被上
訴人之股東兼經理，焉有不予申報之理。並衡諸常理，上訴人倘以對被上訴人之債權
抵付系爭買賣價金，只須於契約上載明即可，何庸另立收據，而於契約中約定付款方
式致生紛爭之理。另第一０六三號確定判決，其理由欄並未就系爭買賣價金之給付予
以審酌，且上訴人於該事件中亦未主張其已給付該買賣價金，被上訴人又謂其當時未
到場，亦無書狀提出，非就上訴人所主張之事實不爭執，上訴人以該確定判決所認定
之事實作為抗辯之依據，自不足採。再者，台灣台南地方法院檢察署（下稱台南地檢
署）八十七年度偵字第一００九二號不起訴處分書係認定林世川於七十一年已遭法院
通緝，且於七十四、五年已中風，並未經手台南縣新市鄉○○段四一四之五、一０一
六之一、之二、之四、之五、之八等筆土地及整廠設備，且買受人為爭取轉售之利益
及時機，常於買賣契約成立後，尚未移轉所有權前轉賣第三人，亦時有所聞，並屬人
之常情，故上開不起訴處分書依據訴外人即被上訴人之總經理黃信儀及第三人福曜公
司之業務經理江支源所為之證詞暨所提之支票，認定上訴人及劉李秀花於七十二年間
將前揭土地及整廠設備以四百萬元出賣，並收受現金一百萬元與三百萬元之支票，自
不能作為上訴人有支付系爭買賣價金之依據。系爭買賣契約書第四條之約定，僅為價
金給付之方式，亦無從執以為上訴人有利之認定。準此，被上訴人主張上訴人未依約
於合約成立日付清系爭買賣價金，即足採取。而上訴人經被上訴人函催給付價金後，
又不予理會，被上訴人因而以起訴狀繕本之送達為系爭買賣契約之解除意思表示，並
依契約解除後之回復原狀法律關係，請求上訴人應返還受領之系爭土地，將該土地所
有權移轉登記予被上訴人，自屬有據，應予准許等詞，為其判斷之基礎。
惟查上訴人所提用以證明系爭買賣價金因與其對被上訴人之本票債權抵銷之收據上印
文，被上訴人之法定代理人林世川既於台南地檢署八十五年度偵字第六八八七號偽造
文書案件偵訊中供稱該印章係伊所有（見原審卷三八頁背面），且被上訴人在對上訴
人及其配偶林榮禎提出上開偽造文書案件之告訴狀中指訴該收據係偽造，亦以林榮禎
盜蓋其所保管之印章為由（見同上卷三五頁背面），由是以觀，能否僅憑被上訴人之
告訴狀指訴收據係偽造及林世川已在事實審否認，即謂上開偵訊筆錄之記載係屬誤載
或出於林世川誤解所致，已非無疑。倘前揭收據上之印文如林世川前開所稱為其印章
所蓋，則被上訴人否認該收據之真正，依舉證責任之分配，似應由被上訴人就其上印
章被盜用之事實負舉證之責，而觀之此一收據所載內容以觀，系爭買賣價金既全部由
上訴人以其對被上訴人之本票債權抵銷，則該收據上僅列上訴人一人為收執者，亦難
謂與一般交易習慣或常理有何違背，是原審在被上訴人未盡舉證責任情形下，認上訴
人所提之收據不足以為其有利之認定，自有未當。次查台南地檢署八十七年度偵字第
一００九二號不起訴處分書認定上訴人及訴外人劉李秀花於七十二年間將系爭土地以
外之其他土地及整廠設備以四百萬元出賣，並收受現金一百萬元與三百萬元之支票，
既為原審確定之事實，且買受人為爭取轉售利益及時機，固常在契約成立後，尚未移
轉所有權前轉賣予第三人，然出賣人在買受人未付清價金前，又無任何約定之情形下
，同意交付買賣標的物並移轉所有權予該第三人，與常理顯然有違，故上訴人在原審
辯稱：若系爭買賣價金尚未支付，被上訴人豈會同意上訴人將整廠設備拆遷移交第三
人接管占有使用，且身為被上訴人總經理之黃信儀豈會協調訴外人黃井（即被上訴人
之前手）將尚未過戶之土地所有權移轉登記予訴外人敬曜公司（即上訴人之後手）所
指定之第三人邱大托，並同意上訴人收受四百萬元價金之理等語（見同上卷一０八頁
背面、一０九頁正面），是否不足作為系爭買賣價金已給付之認定依據，不無再斟酌
之餘地。乃原審僅以買受人將買賣標的物轉售第三人，時有所聞，以及林世川未經手
等由，謂上訴人前項抗辯不足以認定系爭買賣價金業已給付，亦屬可議。末查劉李秀
花在第一審所為之證詞（見一審卷五二頁），先稱係其公公出錢，繼謂系爭買賣價金
印象中已付清，嗣再陳述印象中動產部分有付，不動產部分則未付，前後非僅不一，
且不肯定，則其證言縱與上訴人所辯情節不符，亦難據以謂上訴人之抗辯為不足採，
乃原審執以為上訴人不利之認定，並難謂當。準此，上訴人提起本件上訴，指摘原判
決不當，求予廢棄，非無理由。
據上論結，本件上訴為有理由。依民事訴訟法第四百七十七條第一項、第四百七十八
條第一項，判決如主文。
中      華      民      國    九十一    年      七      月     十二     日
                              最高法院民事第一庭
                                  審判長法官  李  錦  豐
                                        法官  楊  鼎  章
                                        法官  吳  麗  女
                                        法官  許  朝  雄
                                        法官  謝  正  勝
      右正本證明與原本無異
                                              書  記  官
中      華      民      國    九十一    年      八      月      五      日
